【裁判字號】    89,再易,32
【裁判日期】    891205
【裁判案由】    給付票款
【裁判全文】
臺灣臺中地方法院民事裁定  八十九年度再易字第三二號
    再審原告  甲○○
    再審被告  乙○○
右當事人間請求給付票款事件，再審原告對於本院民國八十九年六月二十三日八十九
年度簡上字第一０四號民事確定判決提起再審之訴，本院裁定如左：
    主      文
再審之訴駁回。
再審訴訟費用由再審原告負擔。
    理      由
一、按再審之訴，必須主張原確定判決有民事訴訟法第四百九十六條或第四百九十七
    條所定之情形，始為合法。另民事訴訟法第四百九十七條係規定：依第四百六十
    六條不得上訴於第三審法院之事件，除前條規定外，其經第二審確定之判決，如
    就足影響於判決之重要證物，漏未斟酌者，亦得提起再審之訴。是見，所指之證
    據，必需就形式觀之，已足以影響於判決之重要證物，始足當之，至於其情形是
    否果屬存在，方屬其訴有無理由之問題。
二、本件再審原告係主張：再審原告應依公司法第二十三條、民法第二十八條、第三
    十五條、第一百八十四條第二項之規定請求再審被告負連帶責任，經鈞院於八十
    九年六月二十三日判決，駁回再審原告第二審之上訴，再審原告於八十九年七月
    二日收到判決書，依民事訴訟法第五百條之規定，於三十日之不變期間，以該判
    決有民法第四百九十七條之重要證據漏未斟酌之情形，故提起再審之訴云云。
三、本件再審原告針對本院八十九年六月二十三日八十九年簡上字第一０四號確定判
    決提出再審之訴，無非以：(1)原確定判決漏未斟酌依其所聲請向國稅局調閱七十
    七年竹記公司呈報員工薪資所得，藉以查明是否有蕭小姐此人，因蕭小姐是竹記
    股份有限公司（下稱竹記公司）之會計代表人，而於貨款請求書（小方箋）上有
    蕭小姐之簽名，故可按查得地址通知其出庭說明簽名之事實及理由，此項證據因
    再審被告自始不否認，加上諧聲企業有限公司（下稱諧聲公司）以書面作證，竹
    記公司確實有欠諧聲公司，諧聲公司才會開三萬四千零三十六元之發票予竹記公
    司，以資證明其所主張之貨款請求書（小方箋）上三萬四千零三十六元之債權應
    存在，非如再審被告所再審被告所言小方箋不足以作債權憑證，竹記公司已將發
    票、送貨單、貨款請求書（小方箋）第一聯共三件收下，而簽回貨款請求書（小
    方箋）第二聯予諧聲公司存證，竹記公司否認債務，實不足採；(2)再就原確定判
    決認再審原告並未就再審被告如即時聲請歇業、進行清算或聲請破產宣告，其債
    權較有受償之實益，負舉證責任，且未舉證證明再審被告未即為竹記公司聲請歇
    業、進行清算及聲請破產宣告，與再審原告之債權受損之間，具有因果關係存在
    ，迄未能提出已另行對竹記公司追償，而未能獲償之證據以供查證云云，然再審
    原告已對竹記公司追償，其曾提出之七十七年九月三十日及同年十一月一日之
    退票理由單二紙、台灣台中地方法院八十九年度促字第三六一五七號支付命令
    、台灣台中地方法院八十九年度中簡字第二０九五號請求清償借款、七十七
    年由諧聲公司外務員廖本仁陪同三次前往竹記公司（再審原告八十九年五月三十
    一日答辯狀及諧聲公司所開立之證明書）等證物，原確定判決均漏未斟酌；且依
    再審原告八十九年五月三十一日答辯就再審被告未即為竹記公司聲請歇業、進行
    清算及聲請宣告破產，與再審原告之債權受損害之間，具有相當因果關係存在及
    債權較有受償可能一節舉證歷歷。諧聲公司於七十七年八月間賣給竹記公司製作
    電磁爐一千台斤所需滑動可變電阻器（參考諧聲公司所開立之證明書），按當時
    竹記公司法定代理人於再審原告與諧聲公司外務員在七十七年九月前往求償時（
    見八十九年五月三十一日答辯狀第八頁），告訴再審原告等二人其公司尚在營業
    （核與台中稅捐處中視稅商字第八九０五六七一六號證明竹記公司領用統一法票
    營業至七十八年八月一日相符），並帶再審原告二人看其倉庫有一千至二千台之
    電磁爐（核與諧聲公司賣給製作電磁爐一千台原料相符，有原料才可製作成品）
    ，當時市價每台三千元（核與現市價兩千三百元【參考報紙廣告一份】相符），
    共值六百萬元，俟賣出再清償，再審原告於八十九年五月三十一日提出答辯主張
    ：因竹記公司有二千台電磁爐存貨，再審原告從未否認，所以再審被告才能營業
    到七十八年八月一日，在竹記公司七十七年九月三十日支票被拒絕往來，依破產
    法第一條第二項：「債務人（竹記公司）停止支付者，推定為不能清償」，同法
    第一項：「債務人不能清償債務者，依本法規和解或破產程序清理其債務。」，
    本件爭執將時間擺回到七十七年九月三十日，竹記公司被銀行拒絕往來，依破產
    法停止支付，推定不能清償，依民法第三十五條之規定，董事（即再審原告）應
    向法院聲請破產，在七十七年九月三十日，再審被告尚存有二千台，價值六百萬
    元，還有生財設備（桌椅、電話、製造電磁爐所需儀器），存有這些設備，再審
    原告於八十九年五月三十一日答辯狀主張，再審被告亦不否認，因為竹記公司若
    什麼都沒有，如何製造七十七年八月才從諧聲公司買的一千台電磁爐原料？又依
    社會交易及經驗法則，竹記公司七十七年九月三十日被銀行拒絕往來，卻能向稅
    捐處領用發票共一年，作生意一定要本錢，則七十七年九月三十日當時，竹記公
    司一定有繼續營業的生意本錢，才能往後繼續營業到七十八年八月，則於七十七
    年九月三十日，再審被告若依破產法第一、六條於當天請求法院，商會和解或宣
    告破產，竹記公司至少有一千台電磁爐、生財設備、儀器，及日後尚能持續營業
    一年之本錢，再審原告必能較有受償之可能，再審被告位居竹記公司法定代理人
    ，竟於七十七年九月三十日竹記公司之財產不能清償債務時（即被銀行拒決往來
    ），不向法院聲請破產，使再審原告受損害，再審被告還繼續向稅捐處領用發票
    營業至七十八年八月，使再審原告求償無門，再審被告應負賠償責任，而提出再
    審云云。
四、惟查，本院八十九年六月二十三日八十九年簡上字第一０四號民事判決（以下簡
    稱原確定判決）理由欄第三項：除就再審原告上訴主張再審被告為訴外人竹記公
    司負責人之事實，以竹記公司變更登記事項卡一份附原審卷為證，認定屬實。並
    以如附表所示支票上雖蓋有再審被告之印章，然該支票係竹記公司為支付貨款所
    簽發，而再審被告乃竹記公司之法定代理人，其印文復係蓋在支票竹記公司圖章
    之旁，由支票全體記載之意旨觀之，並依社會觀念，足認其係以法定代理人之身
    分，代表竹記公司簽發支票，而非基於共同發票人之地位，自不應使負票據上之
    責任。又依票據法第二十二條第四項所規定之利益償還請求權，其行使之對象係
    以發票人或承兌人為限，被上訴人既非如附表所示支票之發票人或承兌人，自無
    該條之適用，而再審原告提出之所謂貨款請求書上，除「竹記」二字外別無再審
    被告之簽名或竹記公司之蓋章，客觀上尚不足以作為債權憑證。而再審原告復無
    法舉證證明再審被告或竹記公司確有積欠諧聲公司上開貨款之事實，自不足為有
    利於上訴人之認定等語。其雖載有再審原告復無法舉證證明再審被告或竹記公司
    確有積欠諧聲公司上開貨款之事實等語，固認為再審被告之簽名或竹記公司之簽
    章，無法就該貨款請求書不能認為係債權憑證，且以再審原告又無法舉證證明被
    上訴人或竹記公司確有積欠諧聲公司貨款之事實，自無從為有利再審原告之認定
    ，然就其文義觀之，不但認再審原告應提出竹記公司確有積欠諧聲公司貨款之證
    明，尚需提出再審被告亦有積欠諧聲公司貨款之證明始足當之，且後者為本案之
    關鍵所在，然再審原告聲請向國稅局調閱七十七年竹記公司呈報員工薪資所得，
    藉以查明是否有蕭小姐此人，並通知其出庭說明簽名之事實及理由，並加上諧聲
    公司以書面為證，證明竹記公司確實有欠諧聲公司貨款三萬四千零三十六元，然
    就再審原告所提之證據，縱認屬實，尚不足以證明再審被告亦欠諧聲公司貨款之
    事實，是再審原告此部份所提出之證據請求，就形式上觀之，尚難認再審原告已
    提出足影響於原確定判決之重要證物。
四、另查，原確定判決之理由欄第三項第四款認：公司負責人對於公司業務之執行，
    如有違反法令致他人受有損害時，對他人應與公司負連帶賠償責任；又法人之財
    產不能清償債務時，董事應即向法院聲請破產，不為前項聲請，致法人之債權人
    受損害時，有過失之董事，應負賠償責任，公司法第二十三條及民法第三十五條
    固有明文。惟按當事人主張有利於己之事實者，就其事實有舉證之責任，民事訴
    訟法第二百七十七條第一項規定甚明。並認再審原告主張再審被告未即為竹記公
    司聲請歇業、進行清算及聲請宣告破產，致其債權受損害，自應就被上訴人如即
    時聲請歇業、進行清算或聲請宣告破產，其債權較有受償可能之事實，負舉證責
    任。再審原告雖主張竹記公司於如附表所示支票退票後，仍有一年左右時間繼續
    營業，開出發票金額每月均數十萬以上，甚或百萬，再審被告非僅故意不付款，
    且未依法進行清算程序或聲請宣告破產，致再審原告前開十八萬八千五百九十六
    元債權未能受償，自應負損害賠償責任等語。然觀諸再審原告所提出之台中市稅
    捐稽徵處八十九年五月十五日中市稅商字第八九０五六七一號函，認其上僅記載
    ：「經查本市營業人竹記股份有限公司已於七十八年八月一日擅自歇業他遷不明
    ，未領用統一發票在案，至於貴公司（按應為該公司之誤）七十七年八月或九月
    申報之統一發票明細資料，逾保存年限業已銷燬，無從查考」等語，並無關於竹
    記公司開立統一發票金額之記載，此有該函在卷可證，而認再審原告前開陳述，
    顯係臆測之詞，不足採信。並以再審原告並未舉證證明再審被告未即為竹記公司
    聲請歇業、進行清算及聲請宣告破產，與再審原告之債權受損害之間，具有相當
    因果關係存在。況再審原告既已知悉竹記公司迄今仍存續中，惟其除提出七十七
    年九月三十日及同年十一月一日之退票理由單二紙之外，迄未能提出已另行對竹
    記公司追償，而未能獲償之證據以供查證，則其主張再審被告未即為竹記公司聲
    請歇業、進行清算及聲請宣告破產，致其債權受損害云云，實屬無據等為其論據
    ，再審原告主張其曾提出之七十七年九月三十日及同年十一月一日之退票理由
    單二紙、台灣台中地方法院八十九年度促字第三六一五七號支付命令、台灣
    台中地方法院八十九年度中簡字第二０九五號請求清償借款、七十七年由諧聲
    公司外務員廖本仁陪同三次前往竹記公司（再審原告八十九年五月三十一日答辯
    狀及諧聲公司所開立之證明書）等證物，均漏未斟酌。惟查，再審原告提出之七
    十七年九月三十日及同年十一月一日之退票理由單二紙，此部份之證據，業據原
    確定判決審酌後，並認再審原告尚應提出已另行對竹記公司追償，而未能獲償之
    證據以供查證，足見此部份之證據已經斟酌，而非漏未斟酌。另再審原告所提台
    灣台中地方法院八十九年度促字第三六一五七號支付命令、台灣台中地方法院八
    十九年度中簡字第二０九五號請求清償借款之通知書部份，此等證據就其形式上
    觀之，縱使為真，僅能證明再審原告於八十九年間有向竹記公司請求公司追償，
    至於原確定判決所指之再審原告所為之追償是否因此不能獲償因而受有損害乙節
    ，再審原告亦未能提出足以影響原確定判決結果之證據，則其主張被上訴人未即
    為竹記公司聲請歇業、進行清算及聲請宣告破產，是否因此導致其債權受有損害
    ，尚無法因此證明，是故再審原告此處所提出之證據，尚難認係已足影響於判決
    之重要證物。復就再審原告於七十七年由諧聲公司外務員廖本仁陪同三次前往竹
    記公司（再審原告八十九年五月三十一日答辯狀及諧聲公司所開立之證明書）等
    證物，漏未斟酌乙節，經查，再審原告所提之證明書，係記載：（一）竹記公司
    （統一編號00000000）於七十七年向本公司（即諧聲公司）購買製造電
    磁爐一千台所需滑動可變電阻器，貨款共計三萬二千四百十六元，確有開立三萬
    四千零三十六元統一發票（抬頭：竹記公司，編號00000000）予竹記公
    司連同貨款牽單（竹記公司收到諧聲公司送貨簽名收貨證明），交由外務員廖本
    仁於七十七年九月六日親自交予竹記公司會計主管蕭小姐簽收。（二）本公司（
    即諧聲公司）確實有向甲○○先生借款，而以竹記公司借款，而以竹記公司右列
    收貨款憑證及支票三張共計十八萬八百千五百九十六元為借款憑證，而由甲○○
    先生支付現金予本公司，也因竹記公司之債務不履行，本公司業務員廖本仁先生
    曾於七十七年九、十、十一月三次陪同甲○○先生到竹記公司要求給付，均被其
    法定代理人乙○○先生一拖再拖無法得償（七十七年九月去乙○○先生說同年十
    月要還錢，同年十月到，見到乙○○先生又說十一月會還，俟同年十一月一過，
    再也見不到乙○○，聽聞跑到中國大陸去），則就該證據之內容觀之，其（一）
    部份縱使為真，亦僅證明竹記公司確實有欠諧聲公司該筆貨款，惟竹記公司有欠
    諧聲公司貨款共計三萬二千四百十六元之事實，縱使為真，如前所述，尚不足以
    證明再審被告亦有欠欠諧聲公司該筆貨款，是就再審於告此部份所提出之證據，
    亦無非已提出足影響於原確定判決之重要證物。再就再審原告所提出之證明書（
    二）部份之內容觀之，其內容亦記載諧聲公司確實有向甲○○先生借款，而以竹
    記公司收貨款憑證及支票三張共計十八萬八百千五百九十六元為借款憑證，而由
    甲○○先生支付現金予本公司，也因竹記公司之債務不履行，本公司業務員廖本
    仁先生曾於七十七年九、十、十一月三次陪同甲○○先生到竹記公司要求給付，
    均被其法定代理人乙○○先生一拖再拖無法得償等，就其形式上觀之，縱認屬實
    ，其借款之關係僅存在於諧聲公司及再審原告間，並以竹記公司收貨款憑證及支
    票三張共計十八萬八百千五百九十六元為借款證明，並無法證明與再審被告有何
    關係，而再審原告與諧聲公司之業務員廖本仁至竹記公司要求給付款項，而經再
    審被告一再拖延而無法得償，然再審原告若主張受有損害，仍應就其向被告實施
    追索後，就其追索之結果，與原先若由竹記公司聲請歇業、進行清算及聲請宣告
    破產之結果，出現不同結果之差額為證明後，始得就此主張受有損害，而主張賠
    償，惟再審原告僅提出其提出追償未果，即受損害之推論，自屬舉證不足，其再
    舉出上開內容之證明，亦無法以所提出之證據調查之結果，推翻原確定判決之結
    果，故尚難認所提出之證據為屬已足以影響於判決之重要證物。
五、末查，再審原告所提出之諧聲公司出貨單，僅為空白單據，充其量為輔佐其所欲
    證明之竹記公司欠諧聲公司貨款之事實，尚難認有何足以影本原確定判決之結果
    。
六、從而再審原告提起再審，而認原確定判決有就足影響於判決之重要證物，漏未斟
    酌，惟依據前述，其主張各節，與再審要件並不相符，其聲請再審即不合法，應
    予駁回。
七、依民事訴訟法第五百零二條第二項、第九十五條，第七十八條之規定，判決如主
    文。
中      華      民      國    八十九    年    十二    月      五      日
                                    臺灣臺中地方法院民事第三庭
~B審判長法官  林清鈞
~B法      官  張瑞蘭
~B法      官  許石慶
右為正本係照原本作成
本件不得抗告。
中      華      民      國    八十九    年     十二     月      八      日
~B法院書記官
~FO
附表：
┌──┬────┬─────────┬─────┬─────────┐
│編號│發票日  │金    額          │ 支票號碼 │    付  款  人    │
├──┼────┼─────────┼─────┼─────────┤
│一  │77.09.12│六萬四千零十元    │ 0000000  │彰化銀行北台中分行│
│二  │77.09.30│三萬六千二百六十元│ 0000000  │彰化銀行北台中分行│
│三  │77.10.31│五萬四千二百九十元│ 0000000  │第一銀行台中分行  │
└──┴────┴─────────┴─────┴─────────┘


司法院資訊處製作；財團法人民間司法改革基金會備份。
